【裁判字號】    89,上,187
【裁判日期】    891101
【裁判案由】    拆屋還地
【裁判全文】
臺灣高等法院臺南分院民事判決  八十九年度上字第一八七號  ｅ
      上  訴  人  甲      ○
      訴訟代理人  蘇  精  哲  律師
                  鄭  銘  仁  律師
      複  代理人  王  正  嘉  律師
      被 上 訴人  丙  ○○○.
                  乙  ○  ○  .
      右二人共同
      訴訟代理人  陳  郁  芬  律師
右當事人間請求拆屋還地事件，上訴人對於中華民國八十九年五月十日台灣台南地方
法院八十八年度訴字第八四七號第一審判決提起上訴，本院判決如左：
      主      文
上訴及假執行之聲請均駁回。
第二審訴訟費用由上訴人負擔。
      事      實
甲、上訴人方面：
一、聲明：求為判決：
  (一)原判決廢棄。
  (二)右廢棄部份，請求判決：
    1.被上訴人丙○○○應將坐落台南市○○區○○段第五八三地號內，如附圖Α部
      分面積七十點八平方公尺，即門牌號碼台南市○○區○○路六段六四二巷三六
      號地上物拆除，並將土地返還予上訴人。
    2.被上訴人乙○○應將坐落台南市○○區○○段第五八三地號內，如附圖Β部分
      面積八十六點零八平方公尺，即門牌號碼台南市○○區○○路六段六四二巷三
      二號地上物拆除，並將土地返還予上訴人。
    3.被上訴人丙○○○應給付上訴人新臺幣（下同）壹拾玖萬參仟零玖拾貳元，及
      自起訴狀繕本送達翌日起至清償日止，按年息百分之五計算之利息。
    4.被上訴人乙○○應給付上訴人貳拾參萬肆仟柒佰陸拾柒元，及自起訴狀繕本送
      達翌日起至清償日止，按年息百分之五計算之利息。
  (三)第一、二審訴訟費用由被上訴人連帶負擔。
  (四)上訴人願供擔保請准宣告假執行。
二、陳述：
  (一)民事訴訟法第二百七十七條規定：「當事人主張有利於己之事實者，就其事實有
    舉證之責任。」，此乃民事訴訟法規定之舉證責任分配原則。最高法院就舉證責
    任之分配亦著有十八年上字第一六七九號判例：「上訴人於起訴原因已有相當之
    證明，而被上訴人於抗辯事實並無確實證明方法，僅以空言爭執者，當然認定其
    抗辯事實之非真正，而應為被上訴人不利益之裁判」。依上開規定及判例見解以
    觀，凡當事人於法庭上主張於己有利之事實，應負舉出證據證明其主張之事實為
    真之義務，其空言主張，即不能成為法院判決之依據。
  (二)按「所有人對於無權占有其所有物者，得請求返還之。」，民法第七百六十七條
    前段著有明文。上訴人為系爭土地之所有權人，有土地登記簿謄本可佐。又上訴
    人與被上訴人間就系爭土地並無任何租賃或使用借貸之契約關係存在，亦為被上
    訴人所不否認，並有上訴人向被上訴人寄發郵局存證信函，限期令拆除地上物及
    返還土地。上訴人就行使所有權人物上請求權之要件業已有相當之證明。
  (三)被上訴人雖以：「系爭土地於民國（下同）四十一、二年間已由上訴人之母黃陳
    宿出售給被上訴人乙○○之祖母黃陳丹，惟因當時買賣雙方不諳法律，未立即辦
    理移轉登記，故被上訴人並非無權占有」云云為辯。然查，上開辯詞，被上訴人
    遲遲無法舉出證據證明所為抗辯事實為真，空言抗辯，實不足為信。茲分述如後
    ：
    1.被上訴人雖均辯稱系爭土地是其先人黃陳丹向上訴人之母親黃陳宿購買，其非
      無權占有云云。然查系爭土地既係買賣而來，則土地之買賣對於台灣民間而言
      ，係屬大事，對於土地買賣之交易過程必十分小心謹慎。被上訴人既主張已價
      購系爭土地，則買賣價金若干？土地之買賣契約何在？讓渡書何在？見證人為
      誰？被上訴人在在都無法舉出證據以證明確有買賣之事。
    2.對於土地買賣契約何在一事，被上訴人於原審過程中，曾先後說出二種不同版
      本之說詞：一則說原土地買賣契約書因年代已久，被蟑螂及老鼠囓咬，已不復
      存在；後則改稱，因當時鄉下人不諳法律，故未作成買賣契約書。然查，買賣
      土地對於早年台灣人民而言，是何其重大，縱因不懂法律未委請律師草擬買賣
      契約書，也必會找鄉下土地代書，隨便簽一份讓渡書，豈有未書立任何書據，
      即完成土地買賣之事。且被上訴人對於是否有買賣契約書存在之問題，先後有
      二種不同之回答，一稱遭蟑螂及老鼠咬壞而滅失，後又改稱本無契約書存在，
      其先後答覆即互相矛盾。被上訴人既辯稱已價購系爭土地，即應提出土地買賣
      契約書為憑，否則空言抗辯，難以取信。
    3.被上訴人無法提出購買系爭土地之直接證據，雖請求傳喚證人黃平和、黃金松
      及黃樵桐為證，然證人既未親自見聞被上訴人所主張黃陳丹向黃陳宿購買系爭
      土地之經過，又未曾見過有系爭土地的買賣契約書，則渠等本無證人之適格。
      被上訴人舉出上開證人，意圖證明上訴人之胞弟黃金魚曾於雙方協商過程中表
      示，「當時要讓你們過戶，是你們自己不願意」等語，以證明上訴人亦承認系
      爭土地買賣關係之存在。然查，系爭土地並非上訴人繼承而來，黃金魚與系爭
      土地一點關係都沒有，他根本不知是否有過買賣之事，且上訴人未曾委託他與
      被上訴人協商，他豈能代表上訴人為承認？
    4.被上訴人另以若非確有買賣土地一事，被上訴人何以繳納地價稅十餘年？然查
      ，被上訴人代上訴人繳納地價稅，僅能證明上訴人對於無法律關係而受其繳納
      地價稅之利益，應予返還而已，並不能因此即認為雙方間就系爭土地即有買賣
      關係存在，對於其抗辯已購買系爭土地，則尚未能盡舉證之責。
    5.被上訴人又主張，上訴人知道其占有系爭土地已數十年，其間均未曾要求返還
      ，顯見上訴人亦知悉土地已出售之事。然查，依司法院大法官會議釋字第一六
      四號解釋，已登記不動產所有人之除去妨害請求權無時效規定之適用，因此縱
      使上訴人知悉土地遭被上訴人無權占用已達數十年，亦不生請求權消滅之效果
      。
  (四)綜前所述，系爭土地為上訴人所有，業經上訴人提出土地登記簿謄本為證，被上
    訴人占有使用系爭土地並無任何正當權源，亦經上訴人陳明，且有上訴人要求拆
    屋還地之郵局存證信函可證。被上訴人雖辯稱其母已向上訴人之母價購系爭土地
    ，惟因不諳法律未辦理移轉登記。然查，被上訴人對於所稱土地買賣並無法舉出
    證據以證明確有其所稱之買賣事宜，其所舉之證人亦非親自見聞其所稱之土地買
    賣過程，並無證人適格。被上訴人無法舉證以證明其主張對於系爭土地有正當使
    用權源之抗辯，依民事訴訟法第二百七十七條及前揭判例意旨以觀，即應受不利
    判決。原審對於被上訴人未舉證證明其所主張有利於己之事實，即遽為被上訴人
    有利之判決，其判決顯非適當。
三、證據：除援用第一審所提證據外，另補呈照片六張為證（見本院卷第三十三頁至
    第三十五頁）。
乙、被上訴人方面：
一、聲明：求為判決：(一)駁回上訴。(二)訴訟費用由上訴人負擔。(三)如受不利判決，被
    上訴人願供擔保，請准免為假執行。
二、陳述：
  (一)本件系爭土地固登記為上訴人甲○所有，惟於四十一、二年間，即由上訴人之母
    黃陳宿出售予被上訴人乙○○之祖母（即被上訴人丙○○○之婆婆）黃陳丹，用
    以興建門牌「台南市安南區學甲寮一０五號」與「台南市安南區學甲寮一０五號
    之一」房屋，分別供被上訴人丙○○○與乙○○及其他家人居住迄今，而上開買
    賣之經過事實亦為上訴人所深知，蓋以：
    1.系爭土地上現有房屋，其門牌號碼原為「台南市安南區學甲寮一０五號」與「
      台南市安南區學甲寮一０五號之一」，其後因門牌整編之故，上開房屋於民國
      五十六年間分別變更門牌為「台南市安南區學甲寮一一六號」與「台南市安南
      區學甲寮一一七號」；民國七十二年間始復行整編為「台南市○○區○○路六
      段六四二巷三六號」與「台南市○○區○○路六段六四二巷三二號」，有相關
      戶籍謄本附呈可佐（見本院卷第五十三頁、第五十七頁）。而被上訴人丙○○
      ○之婆婆（即被上訴人乙○○之祖母）黃陳丹向上訴人之母黃陳宿買受系爭土
      地後，旋即於土地上興建門牌「台南市安南區學甲寮一０五號」與「台南市安
      南區學甲寮一０五號之一」之房屋，並於民國四十二年十一月二十日偕同三子
      黃必平（即被上訴人丙○○○之配偶）一家人遷入，居住於「台南市安南區學
      甲寮一０五號」房屋；相隔三、四月後，黃陳丹次子黃必成（即被上訴人乙○
      ○之父親）一家人復於四十三年三月初遷入「台南市安南區學甲寮一０五號之
      一」居住（見本院卷第五十二頁至第五十六頁）。易言之，本件被上訴人丙○
      ○○與乙○○二人均係自民國四十二年底、四十三年初，即分別隨同丈夫及父
      親遷入系爭土地，並居住迄今。而被上訴人遷入當時，上訴人甲○即居住於緊
      鄰之「台南市安南區學甲寮一０六號」地址（見本院卷第五十七頁、第五十八
      頁），當不可能不知被上訴人家人正於系爭土地上蓋屋居住，倘上訴人等人確
      係無權占用系爭土地，上訴人豈可能坐視不理，且數十年來不加干涉，任由被
      上訴人一家居住四、五十年？
    2.再者，系爭土地易主後，固未辦理土地所有權移轉登記，惟自被上訴人一家人
      買受系爭土地後，上訴人即不再繳交每年之土地稅，而由被上訴人負責繳納，
      此亦有數十年來相關之土地稅繳納收據數十紙附呈可按（見本院卷第五十九頁
      至第六十六頁）。而本件被上訴人均為忠厚老實之純樸鄉民，且生活窮困不堪
      ，經濟狀況十分惡劣，為政府列案在冊之低收入戶（見本院卷第六十七頁），
      平日尚須依靠領取政府之救濟金，始能勉強維持生計。以其拮据之經濟狀況而
      言，系爭土地倘非屬被上訴人所有，則被上訴人於尚須領取政府救濟金始得生
      活之情況下，又何苦數十年來按期繳交應係地主始負繳交義務之地價稅？反觀
      上訴人，其主張為系爭土地之所有權人，惟其數十年來，不僅從未曾繳納地價
      稅分文，且於仍居住該地區當時，竟容忍被上訴人之先人於系爭土地上蓋屋居
      住，上訴人對此陳稱係因其早年外出在外，且與其兄長相處不是很好，所以沒
      有回去，不知土地被占用云云。惟一人於四十餘年之時間均未曾返還祖厝及自
      己之土地看望，已難令人置信；況上訴人又稱因其兄弟都住在系爭土地附近，
      其以為地價稅都由其兄弟在繳，因其與兄弟相處不好，所以也沒回去問，不知
      地價稅都是被上訴人繳的云云，然上訴人既與其兄弟相處不好，其怎可能以為
      其兄弟會為其土地代繳地價稅，而數十年來均未曾發現地價稅均係由被上訴人
      在繳納？是上訴人之陳述顯然前後矛盾，有違經驗法則，堪認其所陳無非係設
      詞掩飾其早已知悉上訴人之被繼承人曾有買受系爭土地建屋使用之事實，其所
      陳自不足採信。
    3.尤其，上訴人於提起本件訴訟前，兩造尚曾邀同地方公正人士協商本案之處理
      ，當時，上訴人亦不否認兩造間確有買賣關係存在，甚至履履揚言：「當初要
      讓你們辦登記，是你們自己不願意」等語，此參諸當時協調之證人黃平和於原
      審證稱：「乙○○和黃秋豆（被上訴人丙○○○之女兒）要求我去調解，問及
      雙方到底有無買賣，乙○○說有，甲○的弟弟黃金魚要求被上訴人再付一筆錢
      給甲○，當時甲○是委託黃金魚夫婦和我協調，當時甲○沒有去，是黃金魚承
      認有買賣」等語；另證人黃金松證稱：「黃平和去協調二次沒有成立，第三次
      是黃平和叫我到他家和甲○、黃金魚夫婦、甲○之兒子協調，黃金魚稱當初叫
      黃必平（被上訴人丙○○○之丈夫）去登記，他也不去，就是因有買賣才要黃
      必平去登記」等語（見原審卷第九十七頁反面）。故由參與協商之上開證人之
      證詞，益證系爭土地確已於四十一、二年間由上訴人之母黃陳宿出售予被上訴
      人之被繼承人黃陳丹無訛。
  (二)據上說明，在在均足證明被上訴人丙○○○、乙○○二人之被繼承人黃陳丹確曾
    向上訴人之被繼承人黃曾宿買受系爭土地無疑。買賣當時，因買賣雙方均不諳法
    律，未立即辦理移轉登記，嗣延宕多年後，土地公告價值較買賣之初翻升數倍，
    以致移轉所須之相關稅費高達近百萬元。近年來，上訴人初雖不反對配合辦理土
    地之移轉登記，然而卻要求被上訴人等須負擔所有之契稅、土地增值稅、代書費
    等相關費用，始願配合辦理土地之移轉登記事宜。而本案被上訴人為政府列案在
    冊之低收入戶，平日尚須依靠領取政府之救濟金過活，連唯一賴以居住之房屋破
    舊不堪，都無力翻修，實遑論負擔鉅額之移轉登記稅費，以至延宕迄今均無法辦
    理系爭土地之移轉登記。惟渠等固未登記為所有權人，然而確非無權占用，灼然
    明甚。
  (三)謹按，民法第七百六十七條所有物返還請求權其構成要件有二：(一)請求權之主體
    須為所有人，(二)相對人須為無權占有人。經查，本件上訴人就系爭土地固仍登載
    為所有權人，惟系爭土地早由上訴人之母黃陳宿出售予被上訴人乙○○之祖母（
    即被上訴人丙○○○之婆婆）黃陳丹，姑且不論上訴人之母出售該地是否已得上
    訴人之同意，退而言之，縱上訴人並未授與處分權，上訴人之母黃陳宿係屬無權
    處分，其仍負有移轉該地予買受人之義務，原出賣人黃陳宿既於上訴人提出本件
    訴訟之前已死亡，上訴人又為黃陳宿之概括繼承人，對於其母之債務原負無限責
    任，以民法第一百十八條第二項之規定類推解釋，本即應認上訴人之母與被上訴
    人乙○○之祖母（即被上訴人丙○○○之婆婆）所訂之買賣契約為有效，上訴人
    仍負有使被上訴人（即買受人之繼承人）取得該地所有權之義務，本不得藉口其
    母無權處分，請求確認該地之所有權仍屬於己，並命被上訴人回復原狀（最高法
    院三十九年台上字第一０五號判例參照）。另就被上訴人而言，被上訴人等之占
    有系爭土地，係上訴人之母本於買賣之法律關係所交付，具有正當權源，並非無
    權占用，故上訴人亦不得請求返還該地，其理甚明。
三、證據：除援用第一審所提證據外，另補呈戶籍謄本六件、地價稅價款書影本三十
    五張、台南市安南區區公所中低收入戶證明書一張為證（見本院卷第五十二頁至
    第六十六頁）。
      理      由
甲、程序方面：
一、上訴人起訴狀訴之聲明原請求被上訴人二人拆屋還地，於起訴狀繕本送達被上訴
    人乙○○之前、送達被上訴人丙○○○之後，追加聲明併請求被上訴人二人返還
    不當得利，被上訴人二人固表示不同意，惟查被上訴人乙○○部分，因上訴人係
    於訴狀送達被上訴人乙○○之前即為訴之追加，依民事訴訟法第二百五十五條第
    一項前段之規定，自為法之所許，又被上訴人丙○○○部分，因上訴人於起訴時
    即於訴狀內載明「被告（即被上訴人）等無權占用土地所受不當得利部分，其請
    求暫予保留」等語，並於原審法院八十八年六月二日第一次開庭審理時即具狀聲
    明請求被上訴人二人返還不當得利，繕本並當庭交由被上訴人丙○○○簽收，是
    上訴人追加此部分之聲明，不甚礙被上訴人之防禦及訴訟之終結，依民事訴訟法
    第二百五十五條第一項第七款之規定，應予准許。
二、上訴人於具狀追加請求被上訴人返還不當得利時，聲明係請求被上訴人丙○○○
    應給付上訴人拾柒萬貳仟肆佰參拾參元、被上訴人乙○○應給付上訴人拾肆萬柒
    仟捌佰元，並均自訴狀繕本送達被上訴人之翌日起至清償日止，按年息百分之五
    計算之利息，於上開追加起訴狀繕本送達被上訴人後將訴之聲明變更為被上訴人
    丙○○○應給付上訴人拾玖萬參仟零玖拾貳元、被上訴人乙○○應給付上訴人貳
    拾參萬肆仟柒佰陸拾柒元，並均自訴狀繕本送達被上訴人之翌日起至清償日止，
    按年息百分之五計算之利息，核屬擴張應受判決事項之聲明，依民事訴訟法第二
    百五十五條第一項第三款規定，應予准許。
乙、得心證之理由：
一、本件上訴人起訴主張：其為坐落於台南市○○區○○段第五八三地號（重測前為
    學甲寮段三二八之一地號）土地之所有權人，被上訴人丙○○○、乙○○均未經
    上訴人同意，在上開土地內，分別無權占用附圖所示Ａ部分面積七十點八、附圖
    所示Ｂ部分面積八十六點零八平方公尺之土地，建築門牌號碼為台南市○○區○
    ○路六段六四二巷三六號、三二號之地上物達數十年，上訴人因早年即搬離該地
    ，常年居住在外地，不曾返回該處，以致於未能及早查知被上訴人無權占用土地
    之事實，亦不知該地之地價稅由被上訴人代繳情事，為此爰依民法第七百六十七
    條規定，請求被上訴人等拆除其上建物，並將無權占用之土地返還予上訴人，且
    被上訴人等無權占用系爭土地，獲有相當於租金之不當得利，爰並依法請求被上
    訴人等返還五年之不當得利等語。
二、被上訴人則以：系爭土地於四十一、二年間即由上訴人之母黃陳宿出售予被上訴
    人乙○○之祖母（即被上訴人丙○○○之婆婆）黃陳丹，用以興建門牌號碼為「
    台南市安南區學甲寮一０五號」與「台南市安南區學甲寮一０五號之一」 (後經
    門牌整編為台南市○○區○○路六段六四二巷三六號與三二號) 之房屋，供被上
    訴人及其家人居住迄今，然因買受人不諳法律，買賣當時未辦理移轉登記，又因
    交易距今已有數十年之久，買賣讓渡證明已不復存在，惟被上訴人遷入當時，上
    訴人甲○即居住於隔壁，不可能不知被上訴人家人正於系爭土地上蓋屋居住，倘
    被上訴人等人確係無權占用系爭土地，上訴人豈可能坐視不理，並任由被上訴人
    一家人居住其上四、五十年？且被上訴人家人買受系爭土地後，上訴人即不再繳
    交地價稅，而由被上訴人負責繳納，系爭土地倘非屬被上訴人所有，則被上訴人
    於尚須領取政府救濟金始得生活之情況下，又何苦數十年來按期繳交地價稅，又
    上訴人於提起本件訴訟前，兩造曾邀地方公正人士協助本案之處理，當時上訴人
    亦不否認兩造間確有買賣關係存在，甚至履履揚言：「當初要讓你們辦登記，是
    你們自己不辦理」等語，資為抗辯。
三、查本件上訴人起訴主張坐落台南市○○區○○段第五八三地號土地登記其為所有
    權人，（按系爭土地於四十年十月二十日即已登記為上訴人所有）現由被上訴人
    丙○○○、乙○○在該土地上分別占用附圖所示Ａ部分面積七十點八平方公尺、
    附圖所示Ｂ部分面積八十六點零八平方公尺，建有門牌號碼為台南市○○區○○
    路六段六四二巷三六號、三二號之地上物之事實，為被上訴人所不爭執，並有土
    地登記謄本一件為證（見原審八十八年補字第七九號卷第四頁），業經原審法官
    履勘現場並囑託台南市安南地政事務所派員測量，此有原審製作勘驗筆錄（見原
    審卷第四十六頁至第五十頁）及該地政事務所八十八年九月二十一日安南第所二
    字第一一八四○號函所附土地複丈成果圖在卷可稽（見原審卷第第七十五頁至第
    七十七頁），並經本院至現場勘驗，有勘驗筆錄（見本院卷第三十頁至第三十一
    頁）及照片六紙（見本院卷第三十三頁至第三十五頁）在卷可憑，是上訴人此部
    分主張堪信為真實。
四、被上訴人以系爭土地早於四十一、二年間，即由上訴人之母黃陳宿出售予被上訴
    人乙○○之祖母（即被上訴人丙○○○之婆婆）黃陳丹為由，主張被上訴人係本
    於買賣關係，合法占有使用系爭土地等語。此雖經上訴人否認，惟查：
  (一)系爭土地上現有房屋門牌號碼原為「台南市安南區學甲寮一０五號」與「台南市
    安南區學甲寮一０五號之一」，其後因門牌整編，上開房屋於五十六年間分別變
    更門牌為「台南市安南區學甲寮一一六號」與「台南市安南區學甲寮一一七號」
    ；民國七十二年間始復行整編為目前之「台南市○○區○○路六段六四二巷三六
    號」與「台南市○○區○○路六段六四二巷三二號」。該屋興建於系爭土地上已
    數十年之久，被上訴人丙○○○之夫黃必平全家於四十二年十一月二十日遷入「
    台南市安南區學甲寮一０五號」居住，被上訴人乙○○之父黃必成一家則於四十
    三年三月十日遷入「台南市安南區學甲寮一０五號之一」居住。遷入當時，毗鄰
    之「台南市安南區學甲寮一０六號」房屋即為上訴人設籍地等情，有被上訴人提
    出之戶籍謄本影本六件附卷可稽（見本院卷第五十二頁至第五十八頁），且為上
    訴人所不爭執。則倘被上訴人係無權占用系爭土地建屋居住，上訴人怎可能長達
    數十年均不知情復未加干涉？何以數十年來均由被上訴人代繳系爭土地之地價稅
    ？雖上訴人對此陳稱係因其早年外出在外，且與兄弟相處不是很好，所以沒有回
    去，不知土地被占用云云，然一人於四十餘年之時間均未曾返回祖厝及自己所有
    之土地看望，已頗匪夷所思，況上訴人又陳稱因其兄弟都住系爭土地附近，其以
    為地價稅都由其兄弟在繳，因其與兄弟相處不好，所以也沒回去問，不知地價稅
    是被上訴人繳的云云，則上訴人既與其兄弟相處不好，其怎可能以為其兄弟會為
    其土地代繳地價稅，而數十年未曾發覺地價稅均係由被上訴人在繳納？是上訴人
    之陳述顯然前後矛盾，有違經驗法則，堪認係設詞掩飾其早已知悉系爭土地為上
    訴人使用之事實，其所陳自不足採信。
  (二)第查系爭土地之地價稅自四十餘年以來均係由被上訴人乙○○之母黃杜芙蓉繳納
    ，業據被上訴人提出戶籍謄本（見本院卷第五十七頁）及地價稅繳款單影本三十
    五張（見本院卷第五十九頁至第六十五頁）為證。經查上開地價稅繳款書所載納
    稅義務人固為上訴人「甲○」，惟其所載納稅管理人係被上訴人乙○○之母「黃
    杜芙蓉」，納稅義務人地址，均為被上訴人乙○○及其母親黃杜芙蓉居住之上訴
    人所稱佔用系爭土地如附圖所示Ｂ部分之「台南市○○區○○路六段六四二巷三
    二號」即門牌整編前「台南市安南區學甲寮一一七號」房屋，堪認兩造間確曾存
    在原因事實關係；且被上訴人為中低收入戶，亦有台南市安南區公所中低收入戶
    證明書影本一件在卷可憑（見原審卷第六十六頁），衡情若非被上訴人所言買賣
    土地之情屬實，上訴人不可能無故將地價稅單送達地變更為被上訴人乙○○之住
    處，被上訴人更不會在自己已經濟拮据之情況下，仍代上訴人繳納系爭土地之地
    價稅，而未曾通知上訴人。再兩造於訴訟前曾針對此事件進行協調，當時參與協
    調之證人黃平和於原審到庭證稱：「乙○○和黃秋豆（被上訴人丙○○○之女兒
    ）要求我去調解，問雙方到底有無買賣，乙○○稱有，甲○之弟黃金魚要求被上
    訴人再付一筆錢給甲○，當時甲○是委託黃金魚夫婦和我協調，當時甲○沒有去
    ，是黃金魚承認有買賣。」、又證人黃金松亦證稱：「黃平和去協調二次沒有成
    立，第三次是黃平和叫我到他家和甲○、黃金魚夫婦、甲○之兒子協調，黃金魚
    稱當初要黃必平（丙○○○之丈夫）去登記，他也不去，就是因有買賣才要黃必
    平去登記。」等語（均見原審卷第九十七頁反面），是由上開證人之證詞，益徵
    被上訴人抗辯系爭土地已於四十一、二年間由上訴人之母黃陳宿出售予被上訴人
    乙○○之祖母（即被上訴人丙○○○之婆婆）黃陳丹等語屬實。雖上訴人否認上
    開證人證述協調之經過為真實，並於原審聲請傳訊證人陳美慧證稱：「我三叔黃
    續說，當初如果有買賣的話，當事人為何不去登記」云云，以圖證明上訴人於協
    調當場曾否認有買賣契約存在，惟證人陳美慧為上訴人之女兒，其證詞難免偏頗
    ，難以採為有利於上訴人之認定。從而，被上訴人以前揭情詞抗辯，堪信為真實
    。
五、按「系爭房屋就令如上訴人所稱，係因上訴人出國往加拿大經商，故僅交其母某
    氏保管自行收益以資養贍，並未授與處分權，但某氏既在上訴人提起本件訴訟之
    前死亡，上訴人又為某氏之概括繼承人，對於某氏之債務原負無限責任，以民法
    第一百十八條第二項之規定類推解釋，應認某氏就該房屋與被上訴人訂立之買賣
    契約為有效，上訴人仍負使被上訴人取得該房屋所有權之義務，自不得藉口某氏
    無權處分，請求確認該房屋所有權仍屬於己，並命上訴人回復原狀。」（最高法
    院三十九年度台上字第一０五號判例可參），又消滅時效完成，僅債務人取得拒
    絕履行之抗辯權，得執以拒絕給付而已，其原有之法律關係並不因而消滅。故在
    土地買賣之情形，倘出賣人已交付土地與買受人，雖所有權移轉登記請求權之消
    滅時效已完成，惟買受人之占有土地，如係出賣人本於買賣之法律關係所交付，
    即具有正當權源，原出賣人尚不得認係無權占有而請求返還，最高法院著有八十
    五年度台上字第三八九號判例可茲參照。本件系爭土地既已於四十一、二年間由
    上訴人之母黃陳宿出售並交付予被上訴人乙○○之祖母（即被上訴人丙○○○之
    婆婆）黃陳丹，則倘黃陳宿於出售土地時業經上訴人授與處分權，上訴人自應負
    出賣人之責任，被上訴人占用系爭土地有正當之權源，固不待言，縱使上訴人並
    未授與處分權予其母黃陳宿，黃陳宿即擅自無權處分該地予黃陳丹，惟黃陳宿既
    已於上訴人提出本件訴訟前之六十六年十二月十八日死亡，此有被上訴人提出戶
    籍謄本一件附卷可稽（見本院卷第八十四至第八十七頁），上訴人又為其母黃陳
    宿之概括繼承人，對於黃陳宿之債務原負無限責任，揆諸前開說明，應認黃陳宿
    與黃陳丹間所訂之買賣契約為有效，而不得藉口黃陳宿為無權處分，訴請被上訴
    人拆屋還地，及請求被上訴人給付占用系爭土地所獲取相當於租金之不當得利之
    賠償金。至被上訴人本於買賣契約之移轉登記請求權，是否已罹於消滅時效，係
    另一問題。
六、綜上所述，本件上訴人主張被上訴人無權占有系爭土地等情，為不足採，被上訴
    人抗辯本於買賣之法律關係，而有正當權源，尚屬可信。是則上訴人執此主張被
    上訴人應拆屋還地云云，自屬無據。從而，上訴人本於所有物返還請求權及不當
    得利返還請求權，請求被上訴人丙○○○應將座落台南市○○區○○段第五八三
    地號內，如附圖Α部分面積七十點八平方公尺，即門牌號碼台南市○○區○○路
    六段六四二巷三六號地上物拆除，將土地返還予上訴人，並給付上訴人壹拾玖萬
    參仟零玖拾貳元，及自起訴狀繕本送達翌日起至清償日止，按年息百分之五計算
    之利息；被上訴人乙○○應將座落台南市○○區○○段第五八三地號內，如附圖
    Β部分面積八十六點零八平方公尺，即門牌號碼台南市○○區○○路六段六四二
    巷三二號地上物拆除，將土地返還予上訴人，並給付上訴人貳拾參萬肆仟柒佰陸
    拾柒元，及自起訴狀繕本送達翌日起至清償日止，按年息百分之五計算之利息為
    無理由，不應准許。上訴人之請求既未予准許，其假執行之聲請亦失所附麗，應
    併予駁回。原審為上訴人敗訴之判決，並無不合。上訴意旨指摘原判決不當，求
    予廢棄改判，為無理由，應予駁回。
七、本件事証已臻明確，兩造其餘攻擊防禦方法及証据資料，核與本件判決結果不生
    影響，毋庸再予一一論究，併予敘明。
八、據上論結，本件上訴為無理由，依民事訴訟法第四百四十九條第一項、第七十八
    條，判決如主文。
中      華      民      國    八十九    年    十一      月      廿一    日
                                    臺灣高等法院臺南分院民事第一庭
~B1審判長法官  黃    崑    宗
~B2      法官  袁    靜    文
~B3      法官  胡    景    彬
右為正本係照原本作成。
如對本判決上訴，須於判決送達後二十日內向本院提出上訴狀，未表明上訴理由者，
應於上訴後二十日內向本院提出理由書。
中      華      民      國    八十九    年    十一      月      廿三    日
~B法院書記官  葉    秀    珍


司法院資訊處製作；財團法人民間司法改革基金會備份。
